【裁判字號】    93,上,236
【裁判日期】    970205
【裁判案由】    損害賠償
【裁判全文】
臺灣高等法院高雄分院民事判決           93年度上字第236號
上  訴  人  甲○○
輔  佐  人  壬○○
被上訴人    庚○○
                        6樓
            毅太企業股份有限公司
法定代理人  戊○○
共      同
訴訟代理人  張賜龍律師
複代理人    楊林澂律師
            陳靜娟律師
            癸○○
上列當事人間因請求損害賠償事件，對於民國93年9 月30日臺灣
高雄地方法院92年度訴字第2215號第一審判決提起上訴，本院於
97年1月22日辯論終結，茲判決如下：
    主  文
原判決關於駁回上訴人後開第二項之訴部分，並訴訟費用之裁判
均廢棄。
被上訴人應連帶給付上訴人新台幣玖拾伍萬肆仟貳佰伍拾參元，
及自民國92年7 月11日起至清償日止，按週年利率百分之五計算
之利息。
其餘上訴駁回。
第一、二審訴訟費用，由被上訴人連帶負擔五分之一，餘由上訴
人負擔。
    事實及理由
一、上訴人起訴主張：庚○○係毅太企業股份有限公司（下稱毅
    太公司）之司機，為從事駕駛業務之人，其於民國90年6 月
    21日下午1 時40分許，駕駛車牌號碼ＤＪ─六０七三號自小
    貨車，至設置在高雄縣鳳山市○○○路138 號之「鯨世界加
    油站」加完油後，欲右轉進入五甲二路向西行駛，原應注意
    轉彎車應讓直行車先行，及支線道車輛應讓幹線道車輛先行
    等交通安全規定，其時復無不能注意之情形，竟疏未注意左
    方來車，貿然自該加油站駛出，並直接切入五甲二路之內車
    道行駛。適訴外人蘇龍城騎乘車牌號碼ＯＨＡ─二四六號機
    車同向直行行經該處，而遭庚○○所駕駛之自小貨車左側車
    身擦撞機車右側把手，蘇龍城所騎機車因而失控衝過對向快
    車道，而與對向上訴人所騎車牌號碼ＧＧ九─八八八號機車
    發生對撞，致上訴人人車倒地，受有外傷性左眼神經病變、
    外傷性顏面骨顴股弓及顴骨骨折併顏面多處撕裂傷、頭部傷
    併顱內出血等傷害，目前左眼裸視0.1 ，視野僅中心十度，
    而受有醫療費用、不能工作、減少勞動能力等損失，及非財
    產上之損害，合計479 萬8098元。毅太公司為庚○○之僱用
    人，依民法第188 條第1 項前段之規定，應與庚○○連帶負
    損害賠償責任。爰依侵權行為損害賠償之法律關係，請求被
    上訴人連帶給付上訴人479 萬8098元，及自92年7 月11日起
    至清償日止，按年息百分之五計算之利息，暨陳明願供擔保
    聲請准予宣告假執行。
二、被上訴人則以：庚○○自上開加油站加完油欲右轉往高雄市
    前鎮區之方向時，曾先看清左右，確定未有來車後，始從加
    油站駛出，當時其他車子皆離很遠，並未擦撞到蘇龍城之機
    車，且上訴人亦不能證明二車有擦撞，故不能認庚○○係本
    件交通事故之肇事者，伊並無侵權行為連帶損害賠償責任；
    縱認有損害賠償責任，上訴人請求之減少勞動能力損失及精
    神慰撫金均過高等語，資為抗辯。
三、原審判決駁回上訴人之請求及假執行之聲請。上訴人聲明不
    服，求為判決：(一)原判決廢棄，(二)被上訴人應連帶給付上訴
    人479 萬8098元本息；被上訴人則求為判決：上訴駁回。
四、兩造不爭執及爭執事項：
  (一)兩造均以，上訴人因於上開時地發生車禍受傷，如認定庚○
    ○確應負侵權行為損害賠償責任，就下列事項並不爭執（本
    院卷(一)第97至98頁，卷(二)124 頁）：
  1.上訴人因本件車禍受有外傷性左眼神經病變、外傷性顏面骨
    顴股弓及顴骨骨折併顏面多處撕裂傷、頭部傷併顱內出血等
    傷害，支出醫藥費用計2 萬6753元。
  2.上訴人受傷後，不能工作之期間計1 個月又6 日。
  3.上訴人減少勞動能力之程度為15.38%，損失之期間為19年。
  4.上訴人因本件車禍已領取之汽車強制責任險理賠金為9 萬86
    23元，應自請求賠償之金額內扣除。
  5.系爭車禍發生時，庚○○為毅太公司僱用之司機，且在執行
    職務中。
  (二)兩造爭執事項為：
  1.庚○○就本件車禍之發生是否有過失。
  2.如被上訴人應負連帶損害賠償責任，上訴人原來從事之工作
    及收入若干，其得請求賠償之減少勞動能力損失為何；其請
    求精神慰撫金，以多少金額為適當。
五、茲就兩造爭執事項，論述如下：
  (一)法院為判決時，應斟酌全辯論意旨及調查證據之結果，依自
    由心證判斷事實之真偽；法院依自由心證判斷事實之真偽，
    不得違背論理及經驗法則。民事訴訟法第222 條第1 項前段
    及第3 項定有明文。是認定事實應憑證據，至證據之取捨，
    法院得依調查之結果，以其自由心證而斷定之（最高法院18
    年上字第2147號判例參照）；證據之證據力，法院應依調查
    證據之結果而為認定，不因他造當事人之否認及舉證人提出
    之遲延而受影響（最高法院46年台上字第1465號判例參照）
    。又刑事判決所為事實之認定，於為獨立民事訴訟之裁判時
    本不受其拘束，原審斟酌全辯論意旨及調查證據之結果，依
    自由心證為與刑事判決相異之認定，不得謂為違法（最高法
    院29年上字第1640號判例參照）。
  (二)經查：
  1.庚○○被警方列為本件交通事故肇事者之原因，乃係員警於
    事故發生後接獲不詳姓名之人所抄錄之紙條，其上載有庚○
    ○所駕駛上開自小貨車之車牌號碼，並告以該車牌即係肇事
    逃逸車輛，經警循線查獲庚○○之事實，業經證人即現場處
    理警員丁○○結證在卷（本院卷(二)第31頁），並有高雄縣警
    察局鳳山分局函可稽（原審卷56頁），而庚○○於同日稍後
    經警循該報案線索查獲之時，亦自承系爭車禍發生當時，確
    實甫自鯨世界加油站加完油駛入系爭車道，並自照後鏡發現
    左後方蘇龍城之機車與上訴人機車發生車禍（見90年6 月21
    日庚○○之警訊筆錄）。則該報案字條固因員警處理過程不
    慎遺失，而未保留，然依據庚○○上述陳述內容，及一般人
    於舉發犯罪事實時，常恐遭嫌疑人報復，而不願姓名曝光，
    且若非確實目擊肇事，基於揭發犯罪、維護被害人權益之心
    理，亦無需大費周章去抄錄肇事逃逸車輛號牌，向警方舉發
    等經驗法則，及證人丙○○於偵訊時稱：車禍發生後，有看
    到一位騎機車的男子去追那輛小貨車等語（台灣高雄地方法
    院檢察署91年度偵續字第121 號卷第37頁），堪認該舉發字
    條及「目擊者」確實存在，自得做為證據予以審酌認定事實
    。
  2.證人丙○○於庚○○涉犯刑事案件偵查中到庭結證稱：當天
    加完油要離開時，也在同一加油站加油之一輛貨車，速度很
    快地從加油站右轉進入道路，我就聽到撞擊聲；當時我們的
    車子是停在加油站出口，剛到機車道處，車禍發生後看到人
    車倒在往前鎮方向（西向東）的車道，在高速公路涵洞洞口
    附近；我的角度只看到小貨車副駕駛座後面，是在小貨車開
    過之後，才看到有三個人躺在地上，旁邊有二輛機車；該小
    貨車沒有減速，直接由加油站駛入車道（台灣高雄地方法院
    檢察署91年度偵續字第121 號卷第36至37頁、第42頁），及
    經本院勘驗系爭車禍現場，丙○○當時所乘貨車加油之位置
    ，乃靠近馬路旁之加油島，由該處可清楚看見高速公路涵洞
    口附近所發生之事故，有勘驗筆錄及現場照片可憑（本院卷
    (二)108 至113 頁）。而丙○○固稱：我沒有看到撞擊情形，
    我的角度只看到小貨車副駕駛座後面，是在小貨車開過之後
    ，才看到有三個人躺在地上，旁邊有二輛機車（同上卷），
    蓋以庚○○自小貨車後車身有加罩車篷，尚難期待丙○○可
    以看到貨車另一側發生車禍之狀況。然車禍之發生，因車輛
    之移動快速，通常僅在一瞬之間，從丙○○陳述：庚○○貨
    車駛出加油站、車速很快；庚○○從加油站右轉進入道路，
    我就聽到撞擊聲；小貨車經過後，看到被害人倒在地上等情
    節，乃車禍進行當中，目擊者之第一印象，而非發生後，始
    見證車禍之現場，依吾人之經驗及直覺之判斷，其既未將其
    他車輛納入車禍之關連當中，原已排除其他車輛肇事之可能
    性，尚難以其未「目擊」二車碰撞，而否認其目擊證人之身
    分。參以蘇龍城機車原與庚○○之自小貨車同一行向，事故
    地點甫進入高速公路涵洞，該涵洞長達70公尺，且為雙黃線
    路段，對向車道當時且在整修施工，有砂石堆積，蘇龍城並
    無臨時左轉之必要，及據上訴人於甫發生車禍時之警訊中稱
    ：蘇龍城不知何因突然從車陣中衝出來，騎到我的車道撞到
    我，時速很快，應有7 、80公里；蘇龍城機車的前輪撞及我
    機車前輪左側後半部擋泥板及腳踏板左側（警卷90年6 月22
    日及同年7 月7 日筆錄）等事實，足認蘇龍城並非自願轉入
    上訴人車道，乃因受外來極大之衝撞力而失控被推往對向車
    道，致垂直與上訴人機車互撞。是綜合上述各情節，足以判
    斷庚○○駕駛之小貨車與機車確有發生撞擊。
  3.據證人即高雄縣警察局鑑識科警員己○○稱：90年10月15日
    有會同勘查肇事車輛；當天上午勘查時，就已發現庚○○所
    駕自小貨車左側板台木質框上，距離地面106 公分處，有長
    度達21公分之黑色擦痕（黑色膠質痕跡），可以用肉眼看出
    ，當時還未與蘇龍城之機車進行比對，機車手把高度亦為
    106 公分；後來家屬對上午勘查結果異議，並提出折斷之機
    車煞車桿，發現有微量油漆的痕跡，有送請刑事警察局鑑定
    ，但成分微量無法鑑定；當天未採取該黑色膠質部位送鑑定
    （本院卷(二)34至35頁），並提出蘇龍城機車與庚○○自小貨
    車「跡證採取鑑定說明表」及勘驗、比對照片（本院卷(二)第
    38至45頁），自該說明二照片顯示，系爭自小貨車靠近車頭
    部位左側車身之木質框部位確有「疑似轉移附著黑色膠質痕
    跡」（同上卷41頁），即證人丁○○就此亦稱：案發後庚○
    ○將自小貨車開至警局，勘查車輛時，就有看到該連續的一
    條長21公分之黑色痕跡（同上卷36頁），則該自小貨車木質
    框上明顯平行擦痕，即非檢察官會同鑑識人員第一次勘查模
    擬、比對時與機車右把手接觸所造成，是則，系爭自小貨車
    並非全未留有任何與蘇龍城機車擦撞之可疑痕跡。至於證人
    己○○另稱：機車手把高度與自小貨車擦痕度都是106 公分
    ，但是如有人坐上機車比對，手把高度應會降低1 至2 公分
    等語，然系爭機車前輪既經嚴重碰撞扭曲，且證人等勘驗時
    ，距事故發生已近4 個月，輪胎充氣不足，均可能影響其高
    度，而與成人之重量造成之高度差相當，是以尚難以此認自
    小貨車之擦痕與機車手把及煞車桿之高度不合。
  4.本件車禍刑事承辦檢察官會同鑑識人員勘驗系爭機車及自小
    貨輛後，經鑑識人員分別從蘇龍城所騎乘之上開機車之前方
    擋風板左側下方輕微刮擦痕、該擋風板上白色原漆、斷落現
    場之右把手上剎車柄、右手把等四處採樣，並以鏡檢法檢視
    證物，再與庚○○所駕駛之上開自小貨車左前車門板金上藍
    色原漆、左後板台金屬上藍色原漆及左側板台木質上藍色原
    漆比鑑，以掃瞄式電子顯微鏡／Ｘ射線能譜分析法、紅外線
    光譜分析法、熱裂解氣相層析質譜分析法分析結果，上開機
    車上所採驗取樣之證物與上開自小貨車上之藍色原漆均不相
    似，固有內政部警政署刑事警察局90年12月3 日刑鑑字第20
    7021號鑑驗通知書、高雄縣警察局刑警隊鑑識組刑案現場勘
    查報告表、照片等件附卷可稽（高雄地檢署90年度發查字第
    31至50頁）。惟該鑑定報告係指出，取自庚○○自小貨車，
    包括左前車門板金、左後板台金屬、左側板台木質等處之藍
    色原漆，與採自蘇龍城機車前方擋風板左側下方輕微刮擦痕
    之藍漆，均不相似，然其就機車把手上疑似藍色外來漆，因
    可能係於比對時所附著，而不予比鑑；機車折斷之把手，則
    未發現沾附外來漆，亦不予比鑑（同上卷31至33頁），並未
    就上述自小貨車木質框上之「疑似轉移附著黑色膠質痕跡」
    採樣，與折斷之煞車桿（柄）比鑑，故而，非得據該鑑定報
    告排除二車有擦撞之事實。
  5.依上所述，庚○○自小貨車上留有「疑似轉移附著黑色膠質
    痕跡」之部位係在其車身之木質框，而木頭之質地硬並有相
    當之彈性，受擦撞時，本不易留下凹陷痕跡。且經本院勘驗
    比對系爭自小貨車與己○○提出之照片顯示「疑似轉移附著
    黑色膠質痕跡」之相同部位，已無法看出自小貨車上先前經
    刮取油漆採樣及該黑色膠質痕跡，及系爭自小貨車已轉賣訴
    外人辛○○，經辛○○陳稱其於95年底買下系爭小貨車時，
    已如現狀（本院卷(二)89頁），是該車身顯然已經處理，或因
    經過數年而使相關痕跡磨除，無法再就該黑色膠質痕跡取樣
    送鑑。惟就證人己○○所稱系爭自小貨車留有黑色膠質痕跡
    部位（同上卷41頁），顯示其左右兩側均設置有管狀金屬突
    出物，則該黑色膠質痕跡如係與其他車輛同向行駛擦撞所致
    ，最終將延續而碰撞該突出物，而本件系爭黑色膠質痕跡僅
    延續21公分，顯然系爭自小貨車與他車擦撞時，係有一角度
    切入他車行向所致，合於庚○○自加油站出口駛出，急速右
    轉切入蘇龍城機車行向車道，致由右後方擦撞其機車右側同
    高度之煞車桿之動向，且因衝撞力極大，再加上木質車框不
    易受撞凹陷之特性，其煞車桿乃因此折斷，該自小貨車後續
    之行進力量使蘇龍城機車車頭偏左並衝往對向車道，致機車
    車頭撞及上訴人左側車身，並致上訴人受傷。綜合上情，復
    參以刑事警察局鑑驗通知書上關於證物檢視部分亦稱：編號
    Ｂ黑色剎車手把一支，手把內部之鐵質呈斷裂狀，... 手把
    底部之外緣塑膠皮破裂等語（見地檢署90年度發查字第3510
    號卷第32頁），堪認庚○○自小貨車之木質車框於系爭事故
    後所留「疑似轉移附著黑色膠質痕跡」，確係擦撞蘇龍城機
    車覆有黑色塑膠外皮之煞車桿所致。
  6.本院刑事庭調取鯨世界加油站監視錄影帶勘驗結果，庚○○
    所駕駛之上開自小貨車係於90年（誤載為91年）6 月21日下
    午1 時36分駛入「鯨世界加油站」加油，並於39分48秒離開
    加油站，後於39分57秒左右離開該加油站監視器之紀錄範圍
    ；丙○○之小貨車於39分時開進另一車道加油，於40分44秒
    時正在加油，於42分37秒開出加油站；蘇龍城所騎乘之機車
    係於1 時40分8 秒經過該加油站左前方之車道，其時有多部
    機車行經該加油站前之車道，後於1 時40分10幾秒時，該加
    油站有一名身穿紅色制服之員工跑出該加油站觀看車禍情形
    ；勘驗鯨世界加油站對面「台塑加油站」之監視錄影帶結果
    ，蘇龍城所騎乘之上開機車係於90年6 月21日下午1 時38分
    32秒駛在五甲二路快慢車道之車道線附近（本院92交訴字第
    44號刑事卷240 至241 頁）。惟加油站之監視器有一定之監
    視範圍，其既未監視到往涵洞方向之車輛動向，則庚○○於
    離開監視範圍後，是否立即切入車道，或有稍加停留後駛出
    ，即非以監視內容所得判斷。而據庚○○一再辯稱：聽到碰
    撞聲時，從照後鏡看到是在我車後方10公尺處；我有暫停看
    清無來車再轉入車道；從加油站剛出來時，蘇龍城離我有10
    多公尺，所以我就直接駛入內車道，我駛入內車道時，他在
    我後方約1 公尺，是從後照鏡看的（90年6 月21日警訊筆錄
    、91年偵續字第121 號卷23頁、37頁背面），足認庚○○並
    未於離開監視範圍後，立即駛離，是被上訴人主張依監視錄
    影帶顯示之時間差，證明庚○○於車禍發生時已遠離現場，
    核無足採。至於證人丙○○稱：庚○○於駕車加油後並未減
    速，即直接由該加油站右轉快速駛入車道（91年偵續字第12
    1 號卷37頁），惟證人於事故發生時，固仍在加油站現場，
    然究竟係已經加完油或正在加油當中，及事故發生前其他車
    輛之動向，均屬一般事件，尚難期待其為完全精確之記憶，
    或與車禍事故之特殊事件產生相同之強烈印象，是要難以其
    就一般事件之證詞，作為非難其可信度或作為推翻其他事實
    認定之依據。被上訴人據丙○○此部分證詞，辯稱其未與蘇
    龍城車輛擦撞，即無足採。
  7.綜上，足認庚○○確實未讓直行車先行，且貿然自加油站右
    轉直接駛入快車道，致擦撞蘇龍城機車，再撞及對向車道正
    常行駛中之上訴人機車，致上訴人受有上開傷害，就此車禍
    事故之發生，為有過失。而庚○○受僱於毅太公司擔任司機
    ，則上訴人請求被上訴人連帶負侵權行為損害賠償責任，核
    屬有據。
  (三)按因故意或過失，不法侵害他人之權利者，負損害賠償責任
    ；受僱人因執行職務，不法侵害他人之權利者，由僱用人與
    行為人連帶負損害賠償責任；不法侵害他人之身體或健康者
    ，對於被害人因此喪失或減少勞動能力或增加生活上之需要
    時，應負損害賠償責任；不法侵害他人之身體、健康者，被
    害人雖非財產上之損害，亦得請求賠償相當之金額。民法第
    184 條第1 項前段、第188 條第1 項前段、第193 條第1 項
    、第195 條第1 項前段分別定有明文。庚○○過失肇事行為
    ，侵害上訴人之身體健康，應與其僱用人毅太公司對上訴人
    連帶負損害賠償責任；上訴人請求被上訴人連帶賠償所支出
    之醫藥費、不能工作及減少勞動能力損失，及精神上損害，
    核屬有據。茲就其請求之金額是否適當審酌如下：
  1.醫藥費部分：上訴人請求賠償所支出醫藥費用2 萬6753元，
    有長庚醫院函附醫療費用明細表可稽，且為被上訴人所不爭
    執，應予准許。
  2.不能工作損失部分：上訴人主張車禍受傷後共計1 個月又6
    日不能工作，為被上訴人所不爭執，自應賠償此期間不能工
    作之損失。上訴人領有職業大貨車執照（92年鳳調字第41號
    卷32頁），經營詮力公司，從事中古汽車拆解及零件買賣工
    作，原得自行駕車載運報廢汽車供拆解，本件事故後，已另
    聘請他人駕車，經證人乙○○陳明（本院卷(二)152 至154 頁
    ），上訴人主張另僱請司機一個月3 萬1 千元，並同意以每
    月2 萬元計算此部分之損失。被上訴人不同意以每月2 萬元
    計算，主張應以最低基本薪資計算。惟領有營業大貨車之人
    原得受僱或自行駕駛營業大貨車運送貨物，為有駕駛專業之
    人，通常所受報酬較之一般僅提供勞務之人相對高出許多，
    被上訴人認僅得請求基本薪資之損失，自不足採。而上訴人
    請求每月以2 萬元計算（同上卷154 至155 頁），已屬相對
    低薪，應予許可。是上訴人受傷不能工作期間之損失為2 萬
    4 千元[ 計算式：20000×(1＋6/30)＝24000]。
  3.減少勞動能力之損失部分：兩造對於上訴人所受傷害，減少
    勞動能力程度為15.38%，及計算其勞動能力減少期間為19年
    ，並不爭執。而據長庚醫院函稱：上訴人91年1 月9 日中心
    視野檢查，左眼平均缺損-27.44db，左眼外側半盲，因大貨
    車駕駛座位較高，左側下方有盲點易因左側後方來車有模不
    清導致發生危險之可能，故不建議駕駛（本院卷(二)157 至15
    9 頁），亦足認上訴人確因此不能再駕駛營業大貨車，綜合
    上訴人從事中古汽車拆解及零件買賣之職業等情，認上訴人
    主張以每月2 萬元為計算基準，尚屬可採。是上訴人此部分
    之損失，依霍夫曼計算式扣除中間利息後為50萬2123元[200
    00×12×15.38%×13.603249 （19年之霍夫曼係數）＝5021
    23，元以下四捨五入] 。
  4.精神慰撫金部分：查上訴人受傷時年約40歲，正值青壯年，
    處於事業之高峰，因本件事故受有外傷性左眼神經病變、外
    傷性顏面骨顴股弓及顴骨骨折併顏面多處撕裂傷、頭部傷併
    顱內出血等傷害，癒後左眼裸視0.1 ，視野僅餘中心十度，
    自受有相當之痛苦。本院審酌庚○○過失肇事致蘇龍城機車
    再追撞上訴人車輛之情節、上訴人受傷程度，及兩造之財產
    、身分、地位及經濟狀況等，認上訴人得請求之精神慰撫金
    ，以50萬元為適當；逾此部分之請求，尚屬過高，不應准許
    。
  5.綜上各項，本件上訴人得向被上訴人連帶請求賠償之金額合
    計為105 萬2876元（計算式：26753 ＋24000 ＋502123＋50
    0000＝0000000） ，扣除上訴人已領取之強制責任險理賠9
    萬8623元，應再連帶給付95萬4253元；逾此部分之請求，則
    屬無據，應予駁回。
六、綜上所述，上訴人依侵權行為之法律關係，請求被上訴人連
    帶賠償所受損害，於95萬4253元，及自92年7 月11日起至清
    償日止，按年息百分之五計算之利息之範圍內，為有理由，
    應予准許；逾此所為請求，為無理由，應予駁回。又上訴人
    勝訴部分，未逾法定上訴第三審之法定金額，被上訴人不得
    提起上訴，於本院判快後即已確定，上訴人依法得據為強制
    執行，無聲請為假執行之必要，及上訴人敗訴部分，假執行
    之聲請亦失所附麗，應併予駁回。原審就上開應准許部分，
    為上訴人敗訴之判決，尚有未洽，上訴意旨求予廢棄改判，
    為有理由，爰由本院予以廢棄，改判如主文第2 項所示。至
    於上訴人之請求不應准許部分，原判決為上訴人敗訴之判決
    ，並駁回其假執行之聲請，經核於法並無不合，上訴意旨求
    予廢棄改判，為無理由，應駁回其上訴。兩造其餘攻擊、防
    禦，於終局判決不生影響，爰不予一一論述，併此敘明。
據上論結，本件上訴為一部有理由，一部無理由，依民事訴訟法
第450 條、第449 條第1 項、第79條、第85條第2 項，判決如主
文。
中    華    民    國    97    年    2     月    5     日
                            民事第一庭
                                審判長法官  黃金石
                                法      官  林健彥
                                法      官  謝肅珍
以上正本證明與原本無異。
被上訴人不得上訴。
上訴人如對本判決上訴，須於判決送達後20日內向本院提出上訴
狀，其未表明上訴理由者，應於上訴後20日內向本院提出上訴理
由書（均須按他造當事人之人數附繕本）。上訴時應提出委任律
師或具有律師資格之人之委任狀，並依附註條文規定辦理。
中    華    民    國    97    年    2     月    5    日
                                書  記  官  蘇恒仁
附註：
民事訴訟法第466 條之1 ：
對於第二審判決上訴，上訴人應委任律師為訴訟代理人，但上訴
人或其法定代理人具有律師資格者，不在此限。
上訴人之配偶、三親等內之血親、二親等內之姻親，或上訴人為
法人、中央或地方機關時，其所屬專任人員具有律師資格並經法
院認適當者，亦得為第三審訴訟代理人。
第1 項但書及第2 項情形，應於提起上訴或委任時釋明之。


司法院資訊處製作；財團法人民間司法改革基金會備份。
